【裁判字號】    98,交抗,869
【裁判日期】    981225
【裁判案由】    聲明異議
【裁判全文】
臺灣高等法院高雄分院刑事裁定         98年度交抗字第869號
抗   告   人  交通部公路總局高雄區監理所
即原處分機關
代   表   人   甲○○
受 處 分  人   乙○○  （民.
（異 議 人）
上列抗告人因受處分人違反道路交通管理處罰條例聲明異議案件
，不服臺灣高雄地方法院中華民國98年11月24日裁定（98年度交
聲字第2608號），提起抗告，本院裁定如下：
    主  文
抗告駁回。
    理  由
壹、抗告意旨略以：
一、本案原裁定誤植為「高雄市政府交通局民國98年9 月3 日所
    為之裁決（高市交裁字第裁32-B00000000號）聲明異議」，
    應為「交通部公路總局高雄區監理所民國98年9 月15日所為
    之裁決（高監自裁字第裁80-NO0000000號裁決）聲明異議」
    ，另按道路交通管理處罰條例第35條第l 項「汽車駕駛人，
    駕駛汽車經測試檢定有下列情形之一者，處新臺幣1 萬5,00
    0 元以上6 萬元以下罰鍰，並當場移置保管該汽車及吊扣其
    駕駛執照l 年；因而肇事致人受傷者，並吊扣其駕駛執照2
    年；致人重傷或死亡者，吊銷其駕駛執照，並不得再考領：
    一酒精濃度超過規定標率…」、第67條第6 項「汽車駕駛人
    違反本條例規定，應受吊扣駕駛執照處分，於汽車駕駛人係
    無駕駛執照駕車者，在所規定最長吊扣期間內，不得考領駕
    駛執照。」及道路交通安全規則第62條第2 項「汽車駕駛人
    受吊扣、吊銷駕駛執照處分尚未確定執行前，不得參加汽車
    駕駛執照之晉級考驗，如參加考驗取得高一級之駕駛執照資
    格者，該項資格於受執行吊扣或吊銷駕駛執照之處分時，一
    併吊扣或吊銷，但持有機器腳踏車駕駛執照報考小型汽車駕
    駛執照者，不在此限。」分別定有明文，現行駕駛執照核發
    制度區分汽、機車駕駛執照為2 個駕駛許可憑證，先予敘明
    。
二、上開處罰酒後駕車行為規定除科以罰鍰及當場移置保管該汽
    車外，並吊扣駑駛人之駕駛執照l 年及命其應接受道路交通
    安全講習，以避免駕駛人再犯，確保用路人之安全。同屬汽
    車範圍之汽車駕駛執照，如取得較高一級車類之駕駛執照者
    ，僅係取得許可範圍較廣之單一憑證，而非取得數個許可，
    此一制度施行至今已有數十年，且依此制度現領有駕駛執照
    人數達1 千餘萬人，上開制度為絕大多數國人所熟悉多年來
    並已形成法之確信。當行為人有酒後駕車違規行為，依憑其
    所領有之較高級駕駛執照，駕駛較低級之車輛時，自仍應吊
    扣其駕駛該違規車輛所憑之駕駛執照（例如領有軍用大客車
    駕駛執照之駕駛人於退役後l 年內換領同等車類之大客車普
    通駕駛執照，縱使未曾考領小型車普通駕駛執照，但因頜有
    大客車普通駕駛執照，自得駕駛自用小客車，惟酒後違規駕
    駛自用小客車時，自應吊扣其駕駛該自用小客車所憑之大客
    車普通駕駛執照。），如此始符道路交通安全規則第114 條
    第2 款、第53條、第61條第l 項及道路交通管理處罰條例第
    35條第1 項第l 款、第24條第l 項第2 款、第68條規定之意
    旨及立法目的暨對主管機關之授權，對於國人之用路安全方
    不致造成隱憂。因此，當行為人有此違規行為，所受「吊扣
    駕駛執照」處分應指「吊扣駕駛人酒後違規駕駛時，駕駛該
    違規車輛所憑之駕駛執照」，本案異議人曾於65年8 月23日
    考領小型車職業駕駛執照，於66年12月14日考領大貨車職業
    駕駛執照，於67年12月15日考領大客車職業駕駛執照，另於
    75年8 月23日換領大客車普通駕駛執照，違規時係駕駛汽車
    ，本案處罰吊扣異議人違規時所駕駛ZN-3171 號自用小客車
    資格憑證之駕駛執照（即大客車普通駕駛執照），裁處罰鍰
    新台幣1 萬9,500 元整，吊扣汽車（大客車）普通駕駛執照
    12個月處分，施以道安講習，於法自無不合，敬請徹（撤）
    銷臺灣高雄地方法院98年11月24日98年度交聲字第2608號交
    通事件裁定，更為適法之裁定云云。
貳、原裁定意旨則以：
一、原處分意旨略以：異議人即受處分人乙○○於98年9 月14日
    下午2 時36分許，駕駛車牌號碼ZN-3171 號自用一般小客貨
    車，在高雄縣大寮鄉○○路139 之18號前，為警查獲酒後駕
    車，並測得其呼氣酒精濃度達每公升0.35毫克，而有「汽車
    駕駛人酒精濃度超過規定標準（0.25-0.4）」之違規，依道
    路交通管理處罰條例第35條第1 項第1 款規定，裁處受處分
    人罰鍰新臺幣（下同）19,500元、吊扣駕駛執照12個月，並
    應參加道路交通安全講習等語。
二、聲明異議意旨略以：異議人前因酒後駕駛自小客車為警查獲
    ，除經監理所裁處罰鍰19,500元外，並吊扣異議人之大客車
    駕駛執照，惟異議人因工作關係需使用大客車駕駛執照，爰
    請求撤銷吊扣大客車駕駛執照之處分等語。
三、按汽車駕駛人飲用酒類或其他類似物後其吐氣所含酒精濃度
    超過每公升0.25毫克者，不得駕車；小型車駕駛人，駕駛汽
    車經測試檢定其吐氣所含酒精濃度超過每公升0.25毫克以上
    未滿0.4 毫克，且於期限內繳納罰鍰或到案聽候裁決者，處
    19,500 元罰鍰，並當場移置保管該汽車及吊扣其駕駛執照1
    年，且應接受道路交通安全講習，道路交通安全規則第114
    條第2 款、道路交通管理處罰條例第35條第1 項第1 款、第
    24條第1 項第2 款、違反道路交通管理事件統一裁罰基準表
    分別定有明文。復按94年12月14日修正，並自95年3 月1 日
    施行之道路交通管理處罰條例第68條規定，汽車駕駛人，因
    違反本條例及道路交通安全規則之規定，受吊銷駕駛執照處
    分時，吊銷其持有各級車類之駕駛執照。查其修正過程與修
    正條文，立法委員認為原條文「汽車駕駛人，因違反本條例
    及道路交通安全規則之規定，受吊扣或吊銷駕駛執照處分時
    ，受吊扣或吊銷其持有各級車類之駕駛執照」將違法或違規
    駕駛人所持有各級車類之駕駛執照一併吊扣或吊銷，失之過
    酷，對於人民工作與生活影響過鉅，有違比例原則，經與交
    通部協商後，乃將其中「受吊扣處分者，吊扣其持有各級車
    類之駕駛執照」部分之規定刪除。是駕駛人違反道路交通管
    理處罰條例第35條第1 項第1 款之規定而受吊扣駕駛執照處
    分時，依修正後同法第68條規定並參照其修正意旨，應僅得
    吊扣違規或違法當時駕駛車類之駕駛執照。又雖酒醉駕車行
    為均製造法所不容許之風險，以風險製造之立場觀之，並不
    因駕駛車輛種類之不同，而有所差別。但從風險實現之觀點
    而言，酒醉駕駛車類之不同，其對於交通安全衍生之實害結
    果也有所差異，如駕駛人駕駛低一級之車類違反本條例之規
    定時，不論其所造成之實害結果，而一律吊扣駕駛人所持有
    之各類駕照，亦有違反相同事件相同處理，不同事件不同處
    理之平等原則（參照臺灣高等法院暨所屬法院97年法律座談
    會刑事類提案第40號研討結果）。
四、經查：
（一）異議人於98年9 月14日，酒後駕駛車牌號碼ZN-3171 號自
      小客車，於同日下午2 時36分許，行經高雄縣大寮鄉○○
      路139 之18號前為警攔檢測得其呼氣所含酒精濃度達每公
      升0.35毫克而當場舉發，嗣並經原處分機關裁處罰鍰19,
      500 元，吊扣駕駛執照12個月及施以道路交通安全講習之
      事實，為異議人所不爭執，且有高雄縣政府警察局98年9
      月14日高縣警交字第N00000000 號舉發違反道路交通管理
      事件通知單、交通部公路總局高雄區監理所98年9 月15日
      高監自裁字第8O -NO0000000 號違反道路交通管理事件裁
      決書各1 份在卷可參，堪信為真實。
（二）另按汽車駕駛人取得高一級車類之駕駛資格者，應換發駕
      駛執照，並准其駕駛較低級車類之車輛：二、已領有大客
      車駕駛執照者，得駕駛大貨車、代用大客車、大客貨兩用
      車、曳引車、小型車、輕型機器腳踏車，道路交通安全規
      則第61條第1 項第2 款定有明文，即所謂之「一人一照原
      則」。查本件異議人領有大客車駕駛執照，有證號查詢汽
      車駕駛人資料、交通部公路總局高雄區監理所函文各1 紙
      附卷可憑，依上開規定，異議人自得駕駛小型車。原處分
      機關雖以交通部97年1 月24日交路字第0970015997號函為
      據，認倘異議人有應受吊扣駕駛執照處分之情形時，應以
      其違規當時所領有之駕駛執照為吊扣處分之標的云云，惟
      異議人違規當時係駕駛小型車，已如前述，如逕予吊扣異
      議人違規當時並未駕駛車類之駕駛執照，將影響異議人工
      作及生活甚鉅，甚而危及其日後就業謀生，與吊扣駕照係
      為杜絕異議人將來繼續酒醉駕車之目的，顯失均衡，而與
      比例原則相違，是揆諸前揭規定及說明，原處分機關僅得
      吊扣異議人酒駕當時駕駛車類（即自用小客車）之駕駛執
      照。至上開一人一照原則，固於取得較高等級車類駕駛執
      照之駕駛人違規酒駕時，因異議人無較低等級之駕照可供
      吊扣，而產生技術層面之困難，然交通主管機關非不得於
      大客車駕駛執照上或電腦檔存資料註記吊扣自用小客車駕
      照，限制異議人之駕駛資格，或以立法方式解決，故自不
      得率爾代以吊扣異議人所領有之較高等級車類駕駛執照（
      參見臺灣高等法院98年法律座談會刑事類提案第20號、第
      23號研討結果）。
（三） 綜上所述，原處分機關逕行吊扣異議人之駕駛執照，難
       謂適法等語。
參、本院查：
（一）按汽車駕駛人飲用酒類後其吐氣所含酒精濃度超過每公升
      0.25毫克以上者，不得駕車，道路交通安全規則第114 條
      第2 款定有明文。汽車駕駛人，駕駛汽車經測試檢定有酒
      精濃度超過規定標準者，處新臺幣1 萬5 千元以上6 萬元
      以下罰鍰，並當場移置保管該汽車及吊扣其駕駛執照1 年
      ，道路交通管理處罰條例第35條第1 項第1 款亦有明文。
      又道路交通管理處罰條例第68條之條文內容，經立法院於
      94年11月23日修正通過，總統於94年12月14日以華總一義
      字第09400199321 號令修正公布，嗣由行政院於95年2 月
      27日以行政院院臺交字第0950082898號令發布定自95年3
      月1 日施行，由原條文：「汽車駕駛人，因違反本條例及
      道路交通安全規則之規定，受吊扣或吊銷駕駛執照處分時
      ，吊扣或吊銷其持有各級車類之駕駛執照」，修正為：「
      汽車駕駛人，因違反本條例及道路交通安全規則之規定，
      受吊銷駕駛執照處分時，吊銷其持有各級車類之駕駛執照
      」，修正後之新法已將「吊扣」之連坐規定排除在外，本
      件受處分人行為時該條文已修正公布施行，自應適用修正
      後道路交通管理處罰條例第68條之規定，合先敘明。
（二）本件受處分人乙○○於98年9 月14日下午2 時36分許，駕
      駛車牌號碼ZN-3171 號自用一般小客貨車，在高雄縣大寮
      鄉○○路139 之18號前，為警查獲酒後駕車，並測得其呼
      氣酒精濃度達每公升0.35毫克，已超過每公升0.25毫克之
      規定標準，為警掣單舉發，並經原處分機關裁處罰鍰1 萬
      9500元並吊扣駕駛執照12個月及施以道安講習等情，此有
      高雄縣政府警察局98年9 月14日高縣警交字第N00000000
      號舉發違反道路交通管理事件通知單、交通部公路總局高
      雄區監理所98年9 月15日高監自裁字第8O -NO0000000 號
      違反道路交通管理事件裁決書各1 紙在卷可稽（原裁定卷
      6-8 頁），受處分人上開酒醉駕車之違規情節及遭原處分
      機關據以裁罰之事實，均堪以認定。
（三）又受處分人係駕駛自用小客車違規，並非駕駛大客車駕駛
      執照違規，故其違反道路交通管理處罰條例第35條第1 項
      第1款 之規定，本應吊扣其普通自小客（貨）車駕照1 年
      ，惟受處分人因領有較高級之大客車駕駛執照，且經換發
      為該等駕駛執照後，其他低級等車類即不再核發駕駛執照
      ，而直接允許其得駕駛其他車輛，則受處分人既無一般小
      型客（貨）車駕駛執照之實體物可供吊扣，即無從執行該
      部分之處分。況本件裁處吊扣受處分人駕駛執照（裁決書
      未載明吊扣駕照種類）之處分，雖於裁決書中記載舉發違
      反法條為交通管理處罰條例第35條第1 項第1 款，然並未
      敘明裁處吊扣（汽車）駕駛執照此部分處分之依據，此參
      交通部公路總局高雄監理站違反道路交通管理事件裁決書
      （高監自裁字第8O -NO0000000 號）自明。惟依上開業已
      修正施行之道路交通管理處罰條例第68條規定之提案修正
      理由係「原條文將違法或違規駕駛人所持有各級車類之駕
      駛執照一併吊扣，失之過酷，影響人民工作及生活過鉅」
      等語（參見立法院公報第94卷第70期第136 頁至第138 頁
      之院會紀錄暨修正道路交通管理處罰條例第68條之立法理
      由），顯見依修正後道路交通管理處罰條例第68條之規定
      ，汽車駕駛人因違反道路交通管理處罰條例及道路交通安
      全規則之規定，受「吊扣」駕駛執照處分時，僅能「吊扣
      」違規當時所駕駛車輛之駕駛執照，不能再「吊扣」其持
      有各級車類之駕駛執照，已甚顯明。
（四）再者，行政行為，採取之方法所造成之損害不得與欲達成
      目的之利益顯失均衡，行政程序法第7 條第3 款定有明文
      及行政罰法第18條規定意旨可資參照，故受處分人若無普
      通自小客（貨）車之駕駛執照可供吊扣時，吊扣其大客車
      駕駛執照以代之，雖可達成限制受處分人繼續駕駛大客車
      駕駛執照駕駛執照之目的，惟亦同時造成限制受處分人繼
      續工作上所必須具備之大客車駕駛執照之結果，其所造成
      之損害已與欲達成之目的不但利益顯失均衡，且亦已違反
      比例原則。況依前開所述修正後即本件行為時之道路交通
      管理處罰條例第68條，既已將「吊扣各級車類」之規定予
      以刪除，抗告人自不能逕行處分吊扣受處分人其他車種之
      駕駛執照。抗告人因受處分人駕駛普通自小客（貨）車而
      有上開違規行為，因受處分人並無普通自小客（貨）車駕
      駛執照因而逕行吊扣其大客車駕駛執照駕駛執照，顯已逾
      越修正後道路交通管理處罰條例第68條之規範意涵及範圍
      。
肆、原審因認抗告人依道路交通管理處罰條例第35條第1 項第1
    款之規定，裁處吊扣受處分人之大客車駕駛執照執照1 年部
    分，尚有不當，而將原處分關於吊扣受處分人之大客車駕駛
    執照撤銷（原審裁定主文雖將原處分所處之【罰鍰新臺幣1
    萬9500元】及【接受道路交通安全講習】部分，一併撤銷，
    惟受處分人對此部分並未於原審聲明異議，應已確定，故原
    審裁定此部分，應屬贅載）。綜上所述，本院經核原裁定並
    無違誤。抗告人仍執前開情詞，指摘原裁定不當，為無理由
    ，應予駁回。另原裁定誤植為「高雄市政府交通局民國98年
    9 月3 日所為之裁決（高市交裁字第裁32-B00000000號）聲
    明異議」，應為「交通部公路總局高雄區監理所民國98年9
    月15日所為之裁決（高監自裁字第裁80-NO0000000號裁決）
    」部分，業經原裁定已於98年12月21日裁定更正，附此敘明
    。
伍、據上論結，應依道路交通案件處理辦法第26條，刑事訴訟法
    第412 條，裁定如主文。
中    華    民    國    98    年    12    月    25    日
                  刑事第八庭    審判長法  官   洪兆隆
                                      法  官   張盛喜
                                      法  官   李政庭
以上正本證明與原本無異。
不得再抗告。
中    華    民    國    98    年    12    月    25    日
                                      書記官   吳福連


司法院資訊處製作；財團法人民間司法改革基金會備份。
